最高法院刑事判決　　　　　　　九十六年度台上字第五二九號
上　訴　人
即自 訴 人　甲○○○有限公司
代　表　人　傅國樑
自訴代理人　徐玉蘭律師
被　　　告　乙○○○有限公司
兼代 表 人　丙○○
共　　　同
選任辯護人　陳淑貞律師
上列上訴人因自訴被告等違反著作權法案件，不服台灣高等法院
中華民國九十五年八月十六日第二審判決（九十三年度上訴字第
七六六號，自訴案號：台灣台北地方法院九十一年度自字第五九
八號），提起上訴，本院判決如下：
    主  文
原判決關於丙○○部分撤銷，發回台灣高等法院。
其他上訴駁回。
    理  由
一、關於撤銷發回(丙○○)部分：
本件原判決以自訴意旨略稱：緣「內外科護理學」一書係自訴人
於民國八十四年八月間出資聘請何昭中、林梅香、黃人珍、范君
瑜、王琤、羅淑玲、江慧珠、袁光霞、陳敏麗、簡淑慧、燕翔、
王瑜欣、陳麗華、陳秀女等人撰寫而成；「重症護理概論」一書
係自訴人於八十六年三月間出資聘請何昭中、黃人珍、范君瑜、
李瑞美等人撰寫而成；依自訴人與上開作者之合約書約定及著作
權法第十二條、第十條規定，上開著作之著作財產權歸自訴人所
有。詎由被告丙○○擔任負責人之被告乙○○○有限公司（下稱
偉華公司）分別於九十年十二月及九十一年六月出版、由何昭中
、林梅香、黃人珍合著之「重症護理學」一書，有如原判決附表
（下簡稱附表）一、二所示多處重製、改作自訴人擁有著作財產
權之「內外科護理學」、「重症護理概論」內容。自訴人曾分別
於九十一年七月九日、同年八月七日以存證信函通知被告等促其
迅予回收上開涉嫌侵害自訴人著作財產權之書籍，惟其等仍置之
不理，繼續對外販賣。因認被告丙○○涉犯違反著作權法（舊法
）第九十一條第二項之意圖銷售而擅自以重製之方法侵害他人之
著作財產權罪、同法第九十三條第三款、第八十七條第二款之明
知為侵害著作權之物而意圖營利而交付罪刑等語。經審理後，認
為不能證明被告丙○○犯罪，因而維持第一審所為被告丙○○無
罪之判決，駁回自訴人在第二審之上訴，固非無見。
惟查：(一)原審法院將「內外科護理學」及「重症護理學」等著作
送請國立台灣大學醫學院護理學系（下稱台大護理系）鑑定上開
「重症護理學」是否抄襲「內外科護理學」一書，經該系就鑑定
結果為：甲本（即內外科護理學一九九九年版VS重症護理學二０
０一年版）內容百分之五十七屬「部分屬公共財，但文字敘述近
抄襲」，另百分之十屬「抄襲」，乙本（即內外科護理學一九九
九年版VS重症護理學二００二年版）內容百分之三十四屬「部分
屬公共財」但文字敘述近「抄襲」，藉由這些資料顯示，「重症
護理學」二００一年版及二００二年版與「最新內外科護理學，
一九九九年版」就所提證物部分，實有近二分之一至三分之二比
例（甲本百分之六十七，乙本百分之五十五）的相似度，可謂接
近抄襲之嫌，有該系九十四年一月十三日（九四）醫護字第００
一號函在卷可稽（見原審卷(一)第二六四頁至第二七二頁）。嗣該
系依原審函旨，再於九十五年四月二十八日以（九五）醫護字第
０一八號函提出鑑定報告暨補充說明，略謂統整歸類結果，甲本
內容百分之七十屬「部分屬公共財，但文字敘述近抄襲」，另百
分之五屬「抄襲」，乙本－１（即前揭乙本）內容「部分屬公共
財，但文字敘述近抄襲」，另百分之九屬「抄襲」，藉由這些資
料顯示「重症護理學二００一年版及二００二年版」與「最新內
外科護理學，一九九九年版」就所提證物部分，實有近七成比例
（甲本百分之七十五，乙本百分之七十二）的相似度，可謂接近
抄襲之嫌。（見原審卷(二)第一０六頁至第一一五頁）。揆之上開
鑑定報告，似難遽執為有利於被告丙○○之證據。乃原判決既採
認上開鑑定報告而認「重症護理學」二００一年版及二００二年
版之作者確有抄襲之事實，然另方面復援採與被告丙○○利害一
致之證人即「重症護理學」作者林梅香、黃人珍所為渠等自認並
非抄襲之證詞，為被告丙○○有利之認定（見原判決第五頁第一
行至第七頁第二十一行），洵屬理由矛盾。(二)原判決採信被告丙
○○關於其未參與審查「重症護理學」之辯詞，認尚不能證明其
犯罪。但依卷內資料，被告丙○○於第一審自承偉華公司有審稿
和編輯四十幾位，審稿之範圍包括審查有無與其他公司著作物內
容雷同（見第一審卷(三)第二十五頁、第二十六頁）。證人林梅香
亦證稱偉華公司有編輯及審稿（見原審卷(二)第二八九頁）。卷查
自訴人出版之「內外科護理學」，契約約定之交稿時間為八十五
年八月三十一日（著作權歸屬自訴人，見第一審卷第八頁），並
於八十八年間出版。而被告偉華公司出版之「重症護理學」，最
後交稿時間為八十七年六月三十日，於九十年十二月首次出版（
見第一審卷第八十一頁、原審卷(二)第二二三頁著作合約書）。足
徵被告偉華公司出版之「重症護理學」，自交稿起迄出版時止，
計有長達二年餘之期間，足供審稿及進行相關作業。被告丙○○
為偉華公司之負責人，該公司既聘有專人編輯、審稿，其編輯、
審稿人員編審之過程為何？有無發現上開書籍彼此間文字敘述的
相同或近似？其審稿結果是否陳報負責人知悉？暨書籍之出版係
由何人決定？凡此諸端，俱與本件事實之認定及被告丙○○有無
違反著作權法之犯行攸關，原審非不得傳喚偉華公司之編審人員
予以調查釐清，乃對此非屬不能或難予調查之事項，未予調查，
遽行判斷，併有調查職責未盡之違誤。(三)再被告丙○○曾委託陳
淑貞律師，於九十一年八月三十日以九一貞律字第０八一五一號
函致自訴人，略以茲據右開當事人偉華公司丙○○女士委稱：頃
接永大公司，……存證信函，指稱本公司發行之「重症護理學」
乙書……就上開書籍詳加比對所指抄襲部分，無論內容章節，文
字敘述，……並無違法之處云云（見原審卷(一)第一三一頁），上
開委任事實，並為被告丙○○所坦承（見第一審卷(三)第二十六頁
）。足徵被告偉華公司發行之「重症護理學」涉有抄襲疑義，似
為被告丙○○所知悉。況自訴人指稱其於九十一年八月二十日提
起自訴，被告於九十二年九月仍再次印刷該書，迄九十四年二月
二十五日猶在販售等情，復有自訴狀、存證信函（見第一審卷(一)
第四頁至第十頁、第四十一頁至第四十六頁）、「重症護理學」
二００二年六月一版一刷，及九十四年二月二十五日購買「重症
護理學」之統一發票（買受人：自訴人，見原審卷(二)第二六四頁
、第二六六頁）在卷足資佐證。則被告於知悉所發行之「重症護
理學」乙書，有侵害自訴人著作權之疑義後，似猶續有再次印刷
及銷售行為，此項不利於被告丙○○之事證，如何不足採信，原
判決未予置論，即認定被告丙○○不知作者有抄襲情事，即有未
洽，且不足以昭折服。(四)按著作權法規定之「重製」，係指以印
刷、錄音、錄影、攝影、筆錄或其他方法直接、間接、永久或暫
時之重複製作而言，此觀著作權法第三條第一項第五款前段規定
甚明。法院於認定有無侵害著作權之事實時，允宜審酌一切相關
情狀，就認定著作權侵害的二個要件，即所謂接觸及實質相似為
審慎調查，其中實質相似不僅指量之相似，亦兼指質之相似；在
判斷語文著作是否抄襲時，宜依重製行為之態樣，就其利用之質
量按社會客觀標準分別考量。至重製他人語文著作，是否屬合理
使用，而不構成著作財產權之侵害，判斷時尤應注意：利用之目
的及性質，包括係為商業目的或非營利教育目的、著作之性質、
所利用之質量及在整個著作所占之比例、利用結果對著作潛在市
場與現在價值之影響等情。本件被告偉華公司出版之「重症護理
學」二００一年版及二００二年版，是否係抄襲自訴人出版之「
重症護理概論」乙節，經台大護理系鑑定結果，固認尚難以判斷
有無抄襲，故無法評定等情，有該系上開函文可考。但觀諸其鑑
定報告，係採逐字比對方法，以利用百分比呈現其相似度，尚非
予以綜合比較具體判斷。原審就被告出版之「重症護理學」，是
否係抄襲自訴人出版之「重症護理概論」，未就其接觸與實質相
似面，按其利用之質量，依憑前揭標準審酌一切情狀予以審認判
斷，逕以上開台大護理系所為「難以判斷」、「無法評定」之鑑
定結論，資為此部分著作並無抄襲之認定，亦有理由未備之可議
。參酌上揭事證，能否遽認被告丙○○無被訴違反著作權法之犯
行，實有再併就上揭事證以及其他相關證據，加以詳查審酌，釐
清事實之必要，原審未予詳查審酌，遽為判決，尚嫌速斷，自訴
人上訴意旨執以指摘原判決此部分不當，非無理由，應認原判決
關於丙○○部分有撤銷發回更審之原因。又被告丙○○行為後，
著作權法有關以重製之方法侵害他人之著作財產權等罰則規定，
已先後於九十二年七月九日及九十三年九月一日修正公布施行，
更審時宜併注意及之，附此敘明。
二、關於駁回（偉華公司）部分：
按刑事訴訟法第三百七十六條所列各罪之案件，經第二審判決者
，不得上訴於第三審法院，為該法條所明定。本件被告偉華公司
被訴違反著作權法部分，自訴人自訴意旨認係應依著作權法第一
百零一條論處罪刑，其法定刑為專科罰金，核屬刑事訴訟法第三
百七十六條第一款之案件，依首開說明，既經第二審判決，自不
得上訴於第三審法院，自訴人竟復提起上訴，顯為法所不許，應
予駁回。
據上論結，應依刑事訴訟法第三百九十七條、第四百零一條、第
三百九十五條前段，判決如主文。
中　　華　　民　　國　九十六　年　　一　　月　二十五　日
                      最高法院刑事第四庭
                          審判長法官  吳　雄　銘
                                法官  池　啟　明
                                法官  郭　毓　洲
                                法官  韓　金　秀
                                法官  黃　梅　月
      本件正本證明與原本無異
                                      書  記  官
中　　華　　民　　國　九十六　年　　一　　月　二十九　日
                                                Ａ
